臺灣彰化地方法院民事判決
110年度簡上字第65號
上  訴  人  蔡豐年    指定

被上訴人    陳冠翔  
            蔡禹鈞  
上列當事人間請求債務人異議之訴事件，上訴人對於中華民國11
0年2月24日本院彰化簡易庭第一審判決 (109年度彰簡字第686號
)提起上訴，本院合議庭於111年1月4日言詞辯論終結，判決如下
：
    主  文
上訴駁回。
第二審訴訟費用由上訴人負擔。
    事實及理由
一、被上訴人起訴主張：
　㈠被上訴人陳冠翔邀同被上訴人蔡禹鈞為連帶保證人，於民國1
    08年1月18日向上訴人借款新台幣（下同）18萬元(下稱系爭
    借款)，並共同簽發發票日為108年1月18日、面額為10萬元
    之本票（下稱系爭本票）作為借款返還之擔保，被上訴人已
    於108年2月至同年7月共還款74,000元。上訴人復以系爭本
    票如附表編號1所示之本票裁定（下稱系爭本票裁定）為執
    行名義，以及如附表編號2另案臺灣新北地方法院109年度重
    簡字第331號確定判決（下稱331號判決）為執行名義，就被
    上訴人蔡禹鈞之薪資先後受償64,495元及45,583元，然上開
    執行名義之債權均為系爭借款，且被上訴人已清償184,078
    元，系爭借款債務應已清償完畢。
　㈡上訴人以系爭本票裁定聲請強制執行，由本院以附表編號1執
    行事件（下稱系爭執行事件）受理，因被上訴人已清償系爭
    借款，系爭本票之原因關係消滅，上訴人不得再以系爭本票
    對被上訴人為強制執行，爰依強制執行法第14條第2項提起
    債務人異議之訴，求為撤銷附表編號1執行事件之執行程序
    。
二、上訴人答辯：被上訴人所還款項均為系爭借款，而系爭本票
    則擔保另筆10萬元借款，上訴人於被上訴人簽發系爭本票時
    即交付現金與被上訴人，被上訴人迄今均未還款。原審判決
    將系爭本票債權重複扣除74,000元，其就系爭執行程序雖已
    受償64,495元，然系爭本票債權加計至原審言詞辯論終結11
    0年2月3日止之遲延利息、執行費用，總計114,087元，其尚
    有債權未受清償，並無原審判決所認超額清償之情形，系爭
    執行程序不應撤銷。
三、原審認被上訴人簽發系爭本票擔保系爭借款本息之清償，系
    爭本票債權本息加計執行費用，扣除已返還之74,000元，剩
    餘40,087元，故判決系爭執行事件逾40,087元之執行程序應
    予撤銷。被上訴人就敗訴部分，並未上訴，上訴人對敗訴部
    分提起上訴，並聲明：㈠原判決不利上訴人部分廢棄。㈡上開
    廢棄部分，駁回被上訴人第一審之訴。被上訴人答辯聲明：
    上訴駁回。
四、兩造經法院整理並簡化爭點，成立爭點簡化協議如下：
  ㈠不爭執事項：
  1.被上訴人陳冠翔於108年1月18日邀同被上訴人蔡禹鈞為連帶
    保證人，向上訴人借款18萬元，並簽立系爭借貸契約書及系
    爭本票。兩造並約定被上訴人應自108年2月12日起至109年5
    月12日止，按月於每月12日還款12,000元，如有一期未履行
    視為提前到期，上訴人已交付陳冠翔借款18萬元。陳冠翔自
    108年2月起至同年7月止，已清償上開借款共計74,000元。
  2.系爭本票之原因關係為擔保上訴人對被上訴人之借款債權，
    上訴人以系爭本票向法院聲請裁定准予強制執行獲准。另向
    法院起訴請求被上訴人清償系爭借款，經台灣新北地方法院
    以331號判決命被上訴人連帶給付上訴人106,000元及自109
    年1月18日起至清償日止，按年息5%計算之利息，並已確定
    。
  3.上訴人以系爭本票裁定為執行名義向本院聲請強制執行，經
    本院以系爭執行事件受理執行，嗣再以331號判決聲請強制
    執行，經本院以附表編號2執行事件，與系爭執行事件合併
    執行，並經法院先後核發移轉命令，上訴人依系爭執行程序
    受償110,078元。
  4.被上訴人曾以上訴人為被告，向本院起訴請求撤銷系爭執行
    程序於74,000元之範圍，及確認系爭本票於74,000元之範圍
    不存在，經本院以108年度彰簡字第660號案件審理（下稱前
    案）。前案判決理由認被上訴人僅清償借款74,000元，尚有
    106,000元未清償，債權金額仍高於系爭本票面額，故系爭
    本票之原因關係尚未消滅。
  ㈡爭執事項：
　1.被上訴人主張系爭本票之原因債權為系爭18萬元借款債權，
    是否有理由？上訴人主張系爭本票乃擔保系爭借款債權外之
    另筆10萬元借款，是否有理由？
　2.被上訴人主張系爭借款債務已清償完畢，系爭執行程序已超
    額執行，應予撤銷，是否有理由？
五、本院判斷：
　㈠上訴人以附表編號1、2之執行名義，對被上訴人蔡禹鈞任職
    於訴外人台灣新光保全股份有限公司（下稱新光保全公司）
    之薪資債權聲請強制執行，本院以附表編號1、2之執行案號
    合併執行並核發移轉命令，自109年7月起至同年12月29日止
    ，上訴人已受償110,078元，為兩造所不爭，並有本院執行
    命令、新光保全公司支票影本、上訴人簽收影本在為憑（見
    原審卷第67至72頁），應堪採信。
　㈡系爭本票之原因關係為擔保系爭借款之返還：
　1.系爭本票原因關係為擔保上訴人對被上訴人之借款債權，而
    被上訴人陳冠翔於108年1月18日邀同被上訴人蔡禹鈞為連帶
    保證人，向上訴人借款18萬元（即系爭借款），被上訴人同
    時簽立借貸契約書及系爭本票，被上訴人陳冠翔另簽具18萬
    元之領款收據等情，為兩造所不爭，且有上訴人提出借貸契
    約書、領款收據、本票影本為憑（見本院卷第133至135頁）
    ，足見系爭本票係擔保上訴人對被上訴人之借款債權，且於
    兩造成立系爭借款契約時所同時簽發。本院審酌，系爭本票
    係於兩造成立系爭借款所同時簽發，若上訴人曾另交付系爭
    借款外之10萬元借款，豈會未併於系爭借貸契約及領款收據
    中詳細載明？此外上訴人亦未能舉證證明曾交付10萬元借款
    與被上訴人，故上訴人主張系爭本票為擔保系爭借款外之10
    萬元借款，不足採信。被上訴人主張系爭本票擔保系爭借款
    之清償，應堪採信。
　2.上訴人雖辯稱被上訴人於前案已承認向其借款10萬元，兩造
    間確有10萬元消費借貸關係云云。然被上訴人於前案係主張
    兩造間系爭借款之借款金額為15萬元，並簽發系爭本票及另
    紙5萬元之本票為借款擔保一事，此有被上訴人前案起訴狀
    附卷可稽（見本院卷第17至19頁），足見兩造於前案審理時
    係就系爭借款數額為18萬元或15萬元互有爭議，被上訴人從
    未自認兩造間除系爭借款外另有10萬元借款關係，上訴人上
    開抗辯，自無足採。
  ㈢系爭借款尚未清償完畢，系爭執行程序於下述本息範圍內仍
    存在：
　1.按清償人所提出之給付，應先抵充費用，次充利息、次充原
    本，民法第323條前段定有明文。被上訴人就附表所示執行
    事件，迄111年1月4日言詞辯論終結止，尚有如附表編號2所
    示之借款本息、執行費用848元，及編號1所示程序費用及執
    行費用1808元未清償，上訴人業已受償110,078元等情，為
    兩造所不爭，並成立爭點整理協議。依前述規定，上訴人於
    上開執行程序受償之110,078元應先抵充程序費用及執行費
    用，再抵充利息，末抵充本金，則被上訴人就系爭借款尚有
    本金9,004元及自111年1月5日起至清償日止按年利率5%計算
    之遲延利息尚未清償（計算式：110,078-1,000-000-000-00
    ,426=96,996；96,996-106,000=-9004）。
　2.系爭本票既為擔保系爭借款債權之清償，則在系爭借款尚未
    清償之範圍內，上訴人之本票債權仍應存在。被上訴人就系
    爭借款尚有上述本息未清償，故系爭執行程序，上訴人就系
    爭本票債權於9,004元及自111年1月5日起至清償日止按年利
    率5%計算之遲延利息範圍內，仍得聲請強制執行，逾此部分
    即不得聲請執行。
　㈣綜上所述，系爭本票係為擔保系爭借款之清償，被上訴人就
    系爭借款僅餘上開9,004元本息部分未清償，其餘借款債務
    均已清償完畢，於清償範圍內，系爭本票擔保原因債權既已
    消滅，系爭本票裁定即有因清償而消滅上訴人請求之事由發
    生。故被上訴人於系爭執行事件終結前，依強制執行法第14
    條第2項請求撤銷上開清償範圍內（即逾上開9,004元本息部
    分）之強制執行程序，為有理由，應予准許。原審判決撤銷
    系爭執行事件逾40,087元之執行程序，仍於被上訴人上開請
    求有理由之範圍，原審判決理由雖有不當，然結論仍可維持
    。上訴意旨求予廢棄，非有理由，上訴應予駁回。
　㈤又原判決駁回被上訴人請求撤銷系爭執行程序（即40,087元
    範圍內部分），逾上開9,004元本息範圍雖有不當，因被上
    訴人未提起上訴，本院雖不得審理，惟系爭本票原因債權於
    上開部分亦屬因清償而原因關係消滅，日後強制執行程序應
    注意及此，併此敘明。
六、本件事證已臻明確，兩造其餘之攻擊或防禦方法及所用之證
    據，經本院斟酌後，認為均不足以影響本判決之結果，爰不
    逐一論列，附此敘明。
七、訴訟費用負擔之依據：民事訴訟法第78條。　　
中　　華　　民　　國　　111 　年　　 1　　月　　18　　日
                  
 　　　　　 民事第二庭    　審判長法　官　陳毓秀
       
　　　　　　　　　　　　　　　　  法  官  陳弘仁 
　　　　　　　　　　　　　　　　　　　　
                                  法  官　王姿婷
以上正本係照原本作成。
本件不得上訴。　　　　　　　　　　　　　　　　　　　　
中　　華　　民　　國　　111 　年　　1 　　月　　18　　日
                                  書記官  吳曉玟
　　　　　　　　　　　　　　　　　　　　
附表：
編號   執行名義 債權原本（新臺幣） 債權利息   本院執行案號 執行費用及程序費用（新臺幣） 上訴人尚存在之債權本息（新臺幣）    利率 期間 金額（新台幣）    1 臺中地院108年度司票字第5611號裁定 票面金額10萬元本票 6％ 108.1.18- 111.1.4 17,803元 108年度司執字第48357號 1,808元 同下 2 新北地院109度重簡字第331號判決 106,000元 5％ 109.1.18-111.1.4 10,426元 109年度司執字第30610號 848元 9004元及自111年1月5日起至清償日止按年利率5%計算之遲延利息